臺灣新竹地方法院民事裁定
111年度訴聲字第9號
聲  請  人  唐靜儀  
訴訟代理人  陳世雄律師
相  對  人  呂清浪  
            阮泯禎  
上列聲請人與相對人間因請求所有權移轉登記等事件(111年度重
訴字第1號)，聲請人聲請許可為訴訟繫屬事實之登記，本院裁定
如下：
    主  文
聲請駁回。
    理  由
一、聲請意旨略以：訴外人張○○於民國77年12月12日向訴外人陳
    ○○購買如附表一、二所示之土地(下稱系爭土地)，並簽訂土
    地買賣契約書。系爭土地因屬農牧用地，依當時法律僅能登
    記為自耕農所有，張○○乃於78年9月27日與陳○○簽訂協議書
    ，委任陳○○分別將附表一及附表二所示土地借名登記在具有
    自耕農身分之相對人呂清浪及訴外人阮統娘(95年5月17日死
    亡，繼承人為阮泯禎、阮○○)之名下，並將借名登記後之土
    地所有權狀正本及蓋妥出名自耕農印鑑之移轉登記文件交付
    張○○以代買賣之點交，是依民法第541條第2項及債權讓與之
    法律關係，陳○○業已將基於借名登記契約之權利移轉予張○○
    。此外，陳○○交付系爭土地所有權狀正本及蓋妥相對人等自
    耕農印鑑之移轉登記文件予張○○，寓有將其對相對人等基於
    借名登記契約之請求返還借名登記物之債權讓與張○○之意思
    。而張○○於96年2月15日委請律師發函予陳○○及相對人，係
    向相對人主張行使借名登記物返還請求權，兼有將陳○○讓與
    債權之事實通知相對人之效果，該讓與債權已對相對人發生
    效力。張○○復於109年1月21日將系爭土地之不動產財產權無
    條件讓與聲請人，故聲請人依借名登記法律關係類推適用民
    法第541條第2項之規定，先位聲明請求相對人呂清浪、阮泯
    禎分別將附表一、二所示之土地移轉登記予聲請人。又倘若
    認張○○須取得前揭土地所有權後才得讓與聲請人，聲請人爰
    依民法第242條之規定代位張○○訴請相對人移轉土地所有權
    於張○○而由聲請人受領，再由張○○依讓與契約書移轉予聲請
    人等語。為此，爰依民事訴訟法第254條第5項規定，請准就
    系爭土地為訴訟繫屬事實之登記。
二、按訴訟標的基於物權關係，且其權利或標的物之取得、設定
    、喪失或變更，依法應登記者，於事實審言詞辯論終結前，
    原告得聲請受訴法院以裁定許可為訴訟繫屬事實之登記，民
    事訴訟法第254條第5項定有明文。觀諸前開條文於106年6月
    14日修正公布之修正理由第三點「現行條文第五項規定旨在
    藉由將訴訟繫屬事實予以登記之公示方法，使第三人知悉訟
    爭情事，俾阻卻其因信賴登記而善意取得，及避免確定判決
    效力所及之第三人受不測之損害。其所定得聲請發給已起訴
    證明之當事人，係指原告；其訴訟標的宜限於基於物權關係
    者，以免過度影響被告及第三人之權益」可知，依上開法條
    許可訴訟繫屬事實登記者，須該訴訟標的係本於物權關係，
    且該權利或標的物之取得、設定、喪失、變更依法應登記者
    為限。若原告起訴所主張為訴訟標的之權利，其取得、設定
    、喪失或變更無須登記者(例如基於買賣契約所生之債權)，
    縱使原告所請求給付者，為取得、設定、喪失或變更應經登
    記之「標的物」(例如不動產)，仍與上開規定之要件不符，
    自不得依此規定聲請為訴訟繫屬事實之登記。次按不動產借
    名登記契約為借名人與出名人間之債權契約，出名人依其與
    借名人間借名登記契約之約定，通常固無管理、使用、收益
    、處分借名財產之權利，然此僅為出名人與借名人間之內部
    約定，其效力不及於第三人(最高法院107年度台上字第139
    號判決意旨參照)。申言之，借名登記之不動產於借名關係
    存續中，既係登記為出名人之名義，由出名人登記為該不動
    產之所有權人，則於該不動產回復登記為借名人名義以前，
    借名人尚非所有權人，自無所有物返還請求權可資行使，且
    出名人如將該不動產處分移轉登記予第三人，係屬有權處分
    ，不因第三人為善意或惡意而有異。
三、經查，聲請人主張訴外人陳○○與相對人呂清浪及相對人阮泯
    禎之被繼承人阮統娘間，就附表一、二所示之土地成立借名
    登記契約，陳○○已將上開借名登記契約之請求返還借名登記
    物之債權讓與張○○，張○○亦於96年2月15日向相對人主張行
    使借名登記物返還請求權，張○○復於109年1月21日將系爭土
    地之不動產財產權無條件讓與聲請人，故先位聲明請求相對
    人呂清浪、阮泯禎應分別將附表一、二所示之土地移轉登記
    予聲請人；備位聲明請求相對人呂清浪、阮泯禎應分別將附
    表一、二所示之土地登記予張○○，由聲請人受領，再由張○○
    移轉登記予聲請人，而據以提起本案訴訟之請求，業經本院
    以111年度重訴字第1號所有權移轉登記等事件受理在案等情
    ，此經本院依職權調閱上開案卷核閱無訛。是核，聲請人既
    係基於借名登記關係終止後、類推適用民法第541條第2項，
    併依債權讓與之法律關係為本案請求之訴訟標的，揆諸前揭
    規定與說明，顯係基於債權關係即借名登記關係，而為土地
    移轉登記之請求，並非以得、喪、變更須經登記之物權為訴
    訟標的，且該借名登記權利關係之取得、設定、喪失、變更
    ，亦非依法應登記者，是其本件聲請核與民事訴訟法第254
    條第5項規定之要件不符，自無從許可為訴訟繫屬事實之登
    記。準此，聲請人本件聲請，於法不合，應予駁回。
四、爰依法裁定如主文。
中　　華　　民　　國　　111 　年　　5 　　月　　16　　日
                  民事第一庭  審判長法  官  李珮瑜
　　　　　　　　　　　　　　　  　　法  官  張百見
　　　　　　　　　　　　　　　　　　法  官  李宇璿
以上正本係照原本作成。　　　　　　　　　　　　　　　　　
如不服本裁定應於送達後10日內向本院提出抗告狀，並繳納抗告
費新臺幣1,000元。
中　　華　　民　　國　　111 　年　　5 　　月　　16　　日
                                    書記官  王恬如   
附表一：
編號 土地坐落     地目 使用分區 使用地類別 面積（平方公尺） 權利範圍 備考  縣市 鄉鎮市區 段 小段 地號       1 新竹縣 新埔鎮 ○○○○段 ○○○小段 00 旱 山坡地保育區 農牧用地 247 1/1  2 新竹縣 新埔鎮 ○○○○段 ○○○小段 00-1 旱 山坡地保育區 農牧用地 1,649 1/1  3 新竹縣 新埔鎮 ○○○○段 ○○○小段 00 旱 山坡地保育區 農牧用地 3,370 1/1  4 新竹縣 新埔鎮 ○○○○段 ○○○小段 00-1 旱 山坡地保育區 農牧用地 436 1/1  5 新竹縣 新埔鎮 ○○○○段 ○○○小段 00 旱 山坡地保育區 農牧用地 485 1/1  6 新竹縣 新埔鎮 ○○○○段 ○○○小段 00 旱 山坡地保育區 農牧用地 3,167 1/1  7 新竹縣 新埔鎮 ○○○○段 ○○○小段 00 旱 山坡地保育區 農牧用地 1,649 1/1  8 新竹縣 新埔鎮 ○○○○段 ○○○小段 00 旱 山坡地保育區 農牧用地 1,295 1/1  9 新竹縣 芎林鄉 ○○○段  000 旱 山坡地保育區 農牧用地 4,817.16 17/30 重測前為水坑段16-1地號 10 新竹縣 芎林鄉 ○○○段  0 旱 山坡地保育區 農牧用地 5,876.18 17/30 重測前為水坑段28-1地號 11 新竹縣 芎林鄉 ○○○段  0 旱 山坡地保育區 農牧用地 2,289.1 17/30 重測前為水坑段28-2地號 12 新竹縣 芎林鄉 ○○○段  0 旱 山坡地保育區 農牧用地 1,198.1 17/30 重測前為水坑段28-3地號 13 新竹縣 芎林鄉 ○○○段  000 旱 山坡地保育區 農牧用地 189.71 17/30 重測前為水坑段29-3地號 14 新竹縣 芎林鄉 ○○○段  000 旱 山坡地保育區 林業用地 807.11 17/30 重測前為水坑段34-1地號 15 新竹縣 芎林鄉 ○○○段  000 旱 山坡地保育區 林業用地 566.34 17/30 重測前為水坑段34-2地號 16 新竹縣 芎林鄉 ○○○段  0 旱 山坡地保育區 林業用地 11,601.28 4/8 重測前為水坑段52-6地號 17 新竹縣 芎林鄉 ○○○段  0 旱 山坡地保育區 林業用地 43,823.39 17/30 重測前為水坑段336地號 18 新竹縣 芎林鄉 ○○○段  0 旱 山坡地保育區 林業用地 1,650.11 1/1 重測前為水坑段336-2地號 19 新竹縣 芎林鄉 ○○○段  000 林 山坡地保育區 林業用地 515.74 17/30 重測前為水坑段353地號 20 新竹縣 芎林鄉 ○○○段  000 林 山坡地保育區 林業用地 787.1 17/30 重測前為水坑段355地號 21 新竹縣 芎林鄉 ○○○段  000 林 山坡地保育區 林業用地 483.12 17/30 重測前為水坑段359地號 22 新竹縣 芎林鄉 ○○○段  000 旱 山坡地保育區 林業用地 655.9 17/30 重測前為水坑段360地號 23 新竹縣 芎林鄉 ○○○段  0 旱 山坡地保育區 林業用地 6,557.91 4/8 重測前為水坑段361地號 24 新竹縣 芎林鄉 ○○○段  00 林 山坡地保育區 林業用地 4,662.47 1/1 重測前為水坑段367地號 

附表二：
編號 土地坐落    地目 使用分區 使用地類別 面積(平方公尺） 權利範圍 阮泯禎繼承權利範圍  縣市 鄉鎮市區 段 地號       1 新竹縣 關西鎮 ○○○段 000 旱 山坡地保育區 農牧用地 2,692 15600/22200 7800/22200 2 新竹縣 關西鎮 ○○○段 000 旱 山坡地保育區 農牧用地 1,289 12/180 6/180 3 新竹縣 關西鎮 ○○○段 000 旱 山坡地保育區 農牧用地 2,595 1/1 1/2 4 新竹縣 關西鎮 ○○○段 000 旱 山坡地保育區 農牧用地 5,213 6/9 3/9 5 新竹縣 關西鎮 ○○○段 000 旱 山坡地保育區 農牧用地 286 12/180 6/180 6 新竹縣 關西鎮 ○○○段 000 旱 山坡地保育區 農牧用地 131 6/9 3/9 7 新竹縣 關西鎮 ○○○段 000 林 山坡地保育區 農牧用地 951 1/1 1/2 8 新竹縣 關西鎮 ○○○段 000 旱 山坡地保育區 農牧用地 585 1/1 1/2 9 新竹縣 關西鎮 ○○○段 000-1 旱 山坡地保育區 農牧用地 5,671 1455/1500 1455/3000